【裁判字號】    98,苗簡,655
【裁判日期】    990604
【裁判案由】    確認界址
【裁判全文】
臺灣苗栗地方法院民事簡易判決         98年度苗簡字第655號
原      告  丙○○
被      告  甲○○
訴訟代理人  乙○○
上列當事人間請求確認界址事件，本院於民國99年5 月25日言詞
辯論終結，判決如下：
    主  文
確認原告所有坐落苗栗縣大湖鄉○○段一六七之二五三地號土地
與被告所有坐落同段一六七之二五二地號土地間之界址，為如附
圖所示B-C-D-E-F-G-H-I 連接實線即地籍圖經界線。
訴訟費用新台幣肆萬肆仟參佰參拾伍元，由被告負擔二分之一，
餘由原告負擔。
    事實與理由
壹、程序方面：
    被告經合法通知，未於最後言詞辯論期日到場，核無民事訴
    訟法第386 條各款所列情形，爰依原告之聲請，由其一造辯
    論而為判決。
貳、實體方面：
一、原告主張：原告所有坐落苗栗縣大湖鄉○○段167 之253 地
    號土地（下稱系爭167 之253 地號土地），與被告所有同段
    167 之252 地號土地（下稱系爭167 之252 地號土地）相毗
    鄰。茲因兩造對系爭2 筆土地之界址有爭議，歷經苗栗縣大
    湖地政事務所及苗栗地政事務所到場勘測，前後鑑界成果多
    有差異，兩造對測量成果圖仍有意見，實有確認界址之必要
    ，為此提起本件確認訴訟。並聲明：確認原告所有系爭167
    之253 地號土地與被告所有系爭167 之252 地號土地之界址
    為內政部國土測繪中心民國99年4 月12日鑑定圖（下稱附圖
    ）所示A1-A2-A3-A4-A5-A6-A7-A8 紅色虛線。
二、被告則以：系爭2 筆土地之界址應以地政事務所公告地籍圖
    之經界線為準等語置辯。並聲明：原告之訴駁回。
三、原告主張其所有系爭167 之253 地號土地與被告所有系爭16
    7 之252 地號土地相毗鄰，兩造就此2 筆土地之界址位置發
    生爭執等情，業據提出土地登記謄本、苗栗縣苗栗地政事務
    所98年6 月11日苗地二字第0980004936號函暨土地複丈成果
    圖為證（見卷第27至28頁），且為被告所不爭執，堪信原告
    此部分之主張為真實。兩造間既就上開相鄰土地間之界址指
    述不一致，則原告請求確認系爭167 之253 、167 之252 地
    號土地間之界址，即屬有據，應予准許。
四、原告主張系爭2 筆土地之界址應以附圖所示A1-A2-A3-A4-A5
    -A6-A7-A8 紅色虛線為界，惟為被告所否認，並主張應以地
    籍圖之經界線為界址。是本件應審究者為系爭2 筆土地之界
    址以何者正確？經查：
  (一)按所謂因定不動產界線之訴訟，係指不動產之經界不明，或
    就經界有爭執，而求定其界線所在之訴訟而言，性質上屬於
    形式上之形成之訴。原告提起此訴訟時，祇須聲明請求定其
    界線之所在即可，無須主張特定之界線。縱原告有主張一定
    之界線而不能證明，法院仍不能以此駁回其訴，亦即法院可
    不受兩造當事人主張之拘束，得本於調查之結果，定雙方不
    動產之經界（最高法院90年度台上字第868 號裁判要旨參照
    ）。本件兩造就系爭2 筆土地之界址位置，既存有認定不一
    致之情，其界址之認定，自應參照鄰地界址、現使用人之指
    界、舊地籍圖、現地經界標識之狀況或土地登記簿登記面積
    與土地實測面積之差異程度等標準綜合判斷。又「地籍圖」
    乃屬公務機關所保管之公文書，相鄰兩筆土地間之具體界址
    何在，如有圖地相符之地籍圖可稽，除有證據足資證明地籍
    圖製作過程有與上述界址產生原因不符之錯誤或地籍圖保管
    過程中造成地籍圖損壞之情形外，自宜以地籍圖經界線為準
    。
  (二)本件經本院會同兩造及內政部國土測繪中心測量人員現場履
    勘，並依職權囑託國土測繪中心分別依原告於勘驗當日現場
    指界位置及苗栗縣大湖地政事務所保管之地籍圖測繪，並製
    作面積差異表，經該中心按原告指界位置及地籍圖經界線所
    測得之土地面積，計算出與土地登記謄本登記面積之差異後
    ，作成鑑定報告書，有本院99年3 月8 日勘驗筆錄、當日所
    攝現場照片14幀及國土測繪中心函覆之鑑定書及鑑定圖在卷
    可憑（見卷第39至53頁、第56至58頁），而原告就該鑑定結
    果表示無意見（見卷第63頁）。查系爭167 之253 地號、16
    7 之252 地號土地現場並無明顯地上物可供兩造確認界址，
    依上開鑑定書面積分析表所示，倘依原告主張之A1-A2-A3-A
    4-A5-A6-A7-A8 紅色虛線為系爭2 筆土地之界址，原告所有
    系爭167 之253 地號土地面積為10,770平方公尺，較登記面
    積增加達469 平方公尺，而被告所有系爭167 之252 地號土
    地面積為7,454 平方公尺，較登記面積減少達400 平方公尺
    。另依原地籍圖經界線即附圖所示B-C-D-E-F-G-H-I 連接實
    線為系爭2 筆土地之界址，原告所有系爭167 之253 地號土
    地面積為10,347平方公尺，較登記面積增加46平方公尺，被
    告所有系爭167 之252 地號土地面積為7,877 平方公尺，較
    登記面積增加23平方公尺。準此，以附圖所示B-C-D-E-F-G-
    H-I 連接實線（即地籍圖經界線）為兩造土地界址時，所測
    得系爭土地面積與地政機關登記面積最為相符。而原告主張
    以附圖所示紅色虛線為界址，並未提出任何證據佐證，且其
    主張之界址，復致系爭土地面積與登記面積相差甚鉅（原告
    土地多出469 平方公尺，被告土地減少400 平方公尺），顯
    見原告現場指界即附圖紅色虛線，並非系爭2 筆土地之正確
    界址。
  (三)本院審酌上情，復參以國土測繪中心鑑定人員與兩造均無利
    害關係，且該中心係具有土地測量專業技術之最高測量權責
    機關，其測量技術及使用儀器自較精密優良，而其鑑定方法
    並已將地籍圖及鄰地界址點、現使用人之指界、現地經界標
    識情形納入考量，所得鑑定成果自較為準確，故認原告所有
    系爭167 之253 地號土地與被告所有系爭167 之252 地號土
    地間之界址，應為被告主張如附圖所示B-C-D-E-F-G-H-I 連
    接實線即地籍圖經界線，爰判決如主文第1 項所示。
五、末按確認界址之訴，核其性質，兩造本可互換地位，原告提
    起本件訴訟，就相鄰土地之界址予以釐清，自於雙方均有利
    ，然被告之應訴又係法律規定所不得不然，其進行訴訟自為
    伸張或防禦權利所必要，故兩造應各依2 分之1 之比例負擔
    訴訟費用，較為允洽，爰依職權判決如主文第2 項所示。
六、據上論結，本件原告之訴為有理由，依民事訴訟法第436 條
    第2 項、第385 條第1 項前段、第80條之1 規定，判決如主
    文。
中    華    民    國    99    年    6     月    4     日
              苗栗簡易庭法  官  吳國聖
以上正本係照原本作成。
如對本判決上訴，須於判決送達後20日內向本院提出上訴狀。
                        書記官  葉俊宏
中    華    民    國    99    年    6     月    4     日
訴訟費用計算書：
一、裁判費17,335元。
二、鑑測費27,000元。
共計44,335元。

司法院資訊處製作；財團法人民間司法改革基金會備份。
